台灣彰化地方法院民事判決　九十一年度簡上字第二號
　　上　訴　人　甲○○
　　被　上訴人　吳宗憲
　　訴訟代理人　黃茂松律師
右當事人間請求確認本票債權不存在事件，上訴人對於中華民國九十年十一月十六日
本院彰化簡易庭第一審判決( 九０年度彰簡字第五二六號 )提起上訴，本院判決如左
：
　　主　　　文
上訴駁回。
第二審訴訟費用由上訴人負擔。
　　事　　　實
甲、上訴人方面：
一、聲明：(一)原判決第一項廢棄。(二)上開廢棄部分，背上訴人在第一審之訴駁回。
二、陳述：除與原判決記載相同者，茲予引用外，補稱：
  　(一)上訴人在金紫爵ＫＴＶ上班前，曾在台中金錢豹ＫＴＶ上班，被上訴人也曾前
      往消費，並簽發本票即被上訴人嗣後亦曾去台中金錢豹ＫＴＶ消費，上訴人亦
      執有金錢豹ＫＴＶ幹部所執有被上訴人簽發之本票影本，該本票上之筆跡與系
      爭本票相同，足認系爭本票確為被上訴人簽發。
    (二)客人至ＫＴＶ消費所為之簽帳，必須由上訴人在本票上背書後，再將本票交予
      公司，如果客人之帳款未收回，則上訴人須支付款項予公司，而公司於向上訴
      人扣款後，才將本票退還予上訴人。
    (三)又被上訴人所簽之本票日期有相同者，可能係先來消費後，再到別的地方消費
      ，然後第二次又重行回來消費；也有可能一天消凌晨，而當天晚上再來消費，
      故有一天消費二次，簽二次本票之情形存在。至被上訴人於簽發本票時有時喝
      酒醉，有時半醉，所以簽名筆跡會有不同。
    (四)被上訴人所清償之帳款係八十九年一、二月份之消費款，與本票請求係八十八
　　　年間之帳款無關；且被上訴人並未能舉證證明其有清償之事實，自訴外人蔣健
　　　宏之支票，係蔣建宏與被上訴人共同至金紫爵ＫＴＶ消費，所欠之消費款，與
　　　本件本票無關，況該支票亦未兌現。
三、證據：除引用原審所提出者外，補提本票影本十五張為證，並聲請訊問證人蔣建
    宏、詹淑敏。
乙、被上訴人方面：
一、聲明：(一)如主文所示。
二、陳述：除與原判決記載相同者，茲予引用外，補稱：
    (一)被上訴人固不否認曾至金錢豹ＫＴＶ消費，並未積欠金錢豹消費款，上訴人所
      提出之上訴狀內所附之證物（即證據一、二資本票影印本），並非被上訴人所
      簽發；或被上訴人授權他人所簽發。
    (二)又原判決附表一編號四所示之本票與附表二編號三（書狀誤載為四）所示之本
      票發票日期相同，此與坊間娛樂場所消費習慣不同，因為顧客不會在同一天簽
      發二張本票，作為支付消費款之用。且上開二張票號碼分別為ＯＯ二Ｏ四九與
      ＯＯ八八四九，二者不連號，亦與常情有違。
    (三) 再金紫爵視聽歌唱中心總會計劉麗珠，於九十年三月二十二日，至被上訴人住
       處收取消費帳款新台幣（下同）三十萬元，被上訴人交付其配偶王麗足所簽發
       之支票（第一商業銀行鹿港分行、到期日九十年三月二十六日、面額三十萬元
　　　 ）乙紙，交給劉麗珠收執時，曾向劉麗珠詢問，被上訴人與金紫爵視聽歌唱中
       心債務是否已全部清償完畢。劉麗朱當場答稱：業已全部付清。並且在收據上
       親筆寫下：「於九十年三月二十日後與金紫爵公司無債務問題」等語。足認被
       上訴人並未積欠今紫爵視聽歌唱中心（或上訴人）八十八、八十九年間之消費
       款。
    (四)又證人詹淑敏與上訴人為姐妹滔（幹部與服務生）、關係非比尋常，其證言難
      免有迴護偏頗之處。況證人詹淑敏在答法官問：「被上訴人所簽發的本票有無
      找你坐檯消費時所為的簽帳？」、詹淑答稱：「應該是有，但我不記得那幾張
      了。」等語，詹淑敏不記得那幾張（本票），竟然在答法官問：「（提示本票
      影本二十一張）這些本票是否吳宗憲所簽的？」、詹淑敏答稱：「是的等語（
      按：係爭本票二十一張之「吳宗憲」簽名筆跡書寫之個性、慣性、筆劃關連及
      組織方式均不相同，有極大之差異！詹淑敏在庭訊中，竟當場不加思索及詳細
      核對，即馬上回答法官所問？是吳宗憲所簽的。）此與常理及經驗法則有所違
      背；再證人詹淑敏又答法官問：「系爭第八八四九及二Ｏ四九號本票是同一天
      簽的，為何字跡不同？（提示）」、詹淑敏答稱：「一個喝醉簽的，一個是沒
      醉簽的、況且公司本票是有很多本，客人也多，不可能連號。」等語、惟上訴
      人則辯稱：「被上訴人所簽的本票，同樣是簽七月二十日但也可能是隔天再來
      的，況且喝醉與半醉時的簽名也不一樣。」等語。得知：渠等二人之陳述不一
　　　（內容有極大之差異！），互相矛盾，均與事實不符，是證人詹淑敏之證詞不
　　　能採信。
　 (五)按「當事人主張有利於己之事實者，就其事實有舉證之責任。」，民事訴訟法
　　第二百七十七條前段定有明文；又按「本票本身是否真實，即是否為發票人所作
　　成，應由執票人負證明之責。」（最高法院五十年臺上字第一六五九號判決及六
　　十五年七月六日最高法院六十五年度第六次民事庭會議決議參照）。本件上訴人
　　依上開法條及判例所示，及舉證責任分配原則，自應對附表一所示資本票，即是
　　否為被上訴人（發票人）所作成，或被上訴人授權他人所簽發，負舉證之責任。
　　惟上訴人迄今始終無法舉證確切證明附表一所示之本票，為被上訴人所作成，或
　　被上訴人授權他人所簽發，揆諸民事訴訟法第二百七十七條前段之規定，自難認
　　本件上訴人已就其所主張有利於己之事實，已盡舉證之責任。
三、證據：除引用原審所提出者外，補提本票影本二張為証。
丙、本院依上訴人之聲請，將系爭二十一張本票，函請憲兵學校艦定筆跡是否為同一
　　人所為。
　　理　　　由
一、被上訴人起訴主張：上訴人所持有如附表一、二所示之本票二十一紙，並非全部
　　為被上訴人所簽發，其中僅附表二所示之八紙為被上訴人所簽發，且上開被上訴
　　人所簽發之八紙本票，係為清償至金紫爵視廳歌唱中心消費之帳款，嗣後被上訴
　　人已將上開帳款全數清償完畢，而上訴人所持有之本票乃金紫爵視廳中心交由上
　　訴人請其代為交還被上訴人支票據，詎上訴人竟持以聲請本票裁定強制執行，被
　　上訴人為確保權益，爰依法請求確認上訴人所持有如附表一、二所示之本票二十
　　一紙，其債權對被上訴人不存在（其中如附表二所示之本票部分，業經原審駁回
　　被上訴人之請求，而被上訴人未提出合法之訴，已先告確定）等語。上訴人則以
　　：伊係金紫爵視廳歌唱中心之幹部，如附表一、二所示之本票，確係由被上訴人
　　所簽發，作為繳納至金紫爵視廳歌唱中心之消費款項，因被上訴人未依期付款，
　　致金紫爵視廳歌唱中心找在系爭本票上背書之上訴人負責，上訴人因而持有系爭
　　本票，系爭本票既係被上訴人所簽發，其自應負責云云資為抗辯。
二、被上訴人主張如附表一所示之本票，現由上訴人持有中，且上訴人並持之向法院
    聲請裁定強制執行之事實，業據其提出本院九十年度票字第二Ｏ三四號民事裁定
    一紙可資佐證，復為上訴人所自認，並有其提出之系爭如附表一之本票在卷可憑
    ，此部分之事實，堪予認定。
三、本件被上訴人主張系爭如附表一所示之本票，非其所簽發之情事，則為上訴人所
    否認，故本件所應審究者，厥為系爭如附表一所示之本票，是否為被上訴人所簽
    發？經查：(一)按當事人主張有利於己之事實者，故其事實有舉證之責任，民事訴
    訟法第二百七十七條前段定有明文。次按支票為無因證券，僅就支票作成前之債
    務關係，無庸證明其原因而已。至該支票本身是否真實，即是否為發票人所作成
    ，即應由支票債權人負證明之責，此間民事訴訟法第二百七十七條規訂之法理至
    明，最高法院五十年臺上字第一六五九號判決亦著有名文。依上所述，本件如附
    表一所示之本票是否由被上訴人作成，即應由上訴人負舉證責任。(二)如附表一所
    示之十三張本票，經本院與被上訴人承認由其簽發之如附表二所示之八張本票分
    別比對以觀，二者本票無論在外觀、筆勢、運行之方式等，均無法認定係出自於
    同一人之手；且上開二十一張本票，經本院函請憲兵學校鑑定筆跡是否為同一人
    所為，亦因送鑑資料中，可供比對字數、字跡特徵均不足，故無法鑑定，此亦有
    該校九十一年三月四日（九一）執正字第一一二七號函在卷可稽，故本件尚難以
    如附表一、二所示之本票比對結果，即認定如附表一所示之本票為被上訴人所簽
    發。(三)再證人詹淑敏雖到庭證稱：「他（指被上訴人）用簽帳的，是拿本票給他
    簽，並先告訴他今天的消費額，經他確認才由他簽名，他如果喝醉時，時間就拖
    得比較久，越醉越不乾脆。」、「這些本票（指如附表一、二所示之本票）是被
　　上訴人所簽的。」、「被上訴人所簽發之本票應該是有找我坐檯時所為的簽帳，
    但我不記得那幾次了。」「被上訴人除了我之外，會找別的小姐作檯」等語；惟
　　被上訴人每次所簽之姓名差異甚大，此觀如附表二所示之本票自明；又如附表一
　　所示之十三張本票中有關簽名之方式，更有各種不同之字體及筆跡；依此，證人
　　何能正確辨識系爭二十一張本票均為被上訴人所為，其所為之証詞顯有附和上訴
　　人之嫌；再證人僅証稱被上訴人至金紫爵視廳歌唱中心消費時，既非全由證人作
　　檯，則當被上訴人簽發本票繳納消費款時，証人既未全部在場，其何能算出被上
　　訴人共簽發幾張本票及那張本票係由被上訴人所為？（按被上訴人亦承認附表二
    所示之本票係其所為）；是証人之証詞，既有以偏概全及偏頗附和之虞，其証詞
    自難採為有利上訴人之認定。(四)至上訴人所提出之本票影本，既為被上訴人所否
    認，而上訴人復不能提出原本供本院比對，則該影本即缺形式上之證據力；況比
    對筆跡有關之字體運行方式、筆觸之輕重、慣性等，均非原本無法為之，故上訴
    人所提出之本票影本，並無法做為筆跡鑑定之證據。綜上所述，上訴人既無法舉
    證證明如附表一所示之本票，係被上訴人所簽發，自堪認被上訴人之主張為可採。
四、本件上訴人既以本院九十年度票字第二Ｏ三四號裁定，聲請就如附表一所示之本
    票裁定准予強制執行，則被上訴人就如附表一所示之本票，請求確認對其債權不
    存在，即有受確認判決之法律上之利益，且於法亦無不合，應予准許。原審就前
    開本票部分為被上訴人勝訴之判決，於法核屬正當，上訴意旨指摘原判決此部分
    不當，求予廢棄改判，為無理由，應予駁回其上訴。
五、兩造其餘攻擊防禦方法，經核均與上開判決結果不生影響，爰不一一論述，併此
　　敘明。
六、據上開論結：本件上訴為無理由，爰依民事訴訟法第四百三十六條之一第三項、
第四百四十九條第一項、第七十八條，判決如主文。
中　　　華　　　民　　　國　　九十一　　年　　　七　　　月　　　四　　　日
　　　　　　　　　　　　　　　　　　　民事第二庭
~B審判長法官　何志通
~B法　　　官　李志清
~B法　　　官　林慧英
右為正本係照原本作成
不得上訴。
中　　　華　　　民　　　國　　九十一　　年　　　七　　　月　　　四　　　日
~B法院書記官　簡茂村
